---
title: "Installation des outils pour la désaisonnalisation"
author: "Tanguy BARTHELEMY"
# date: "2023-01-17"
output:
  github_document: default
  html_document:
    df_print: paged
    number_sections: TRUE
    highlight: "arrow"
    theme: "readable"
    css: "../style.css"
  pdf_document: 
    includes:
        in_header: 
            - ../../xelatex-emoji/xelatexemoji.sty
    extra_dependencies: ["url"]
    number_sections: TRUE
    highlight: "arrow"
    latex_engine: xelatex
    keep_tex: false
always_allow_html: true
---

```{r setup, include=FALSE}
knitr::opts_chunk$set(echo = TRUE)
```

```{r, echo = FALSE, eval = TRUE}
html_color <- "#000cff"
windows_path_color <- "#006817"

color_format <- function(x, color, url = TRUE) {
    color_name <- deparse(substitute(color))
    output_format <- knitr::opts_knit$get("rmarkdown.pandoc.to")

    x <- x |> gsub(pattern = "\\", replacement = "\\\\", fixed = TRUE)

    if (output_format == "latex") {
        x <- x |> gsub(pattern = "#", replacement = "\\#", fixed = TRUE)
        ret <- paste("\\textcolor{", color_name, ifelse(url, "}{\\url{", "}{\\nolinkurl{"), x, ifelse(url, "}}", "}}"), sep = "")
    } else if (output_format == "html") {
        ret <- paste("<font color='", color, "'>", x, "</font>", sep = "")
    } else if (output_format == "gfm+tex_math_dollars-yaml_metadata_block") {
        if (url) {
            ret <- paste("[", x, "](", x, ")", sep = "")
        } else {
            ret <- x |> gsub(pattern = "\\", replacement = "\\\\", fixed = TRUE)
            ret <- paste("${\\textsf{\\color{", color, "}{", ret, "}}}$", sep = "")
        }
    } else {
        ret <- x
    }

    return(ret)
}
```

```{r, echo = FALSE, eval = TRUE}
html_color <- "#000cff"
windows_path_color <- "#006817"
```

\definecolor{html_color}{HTML}{000cff}
\definecolor{windows_path_color}{HTML}{006817}

\renewcommand{\xelatexemojipath}[1]{../xelatex-emoji/images/#1}

## Installation de JDemetra+

Vous trouverez les 2 versions actuelles de JDemetra+ (v2 et v3) :

- en v2 : la dernière release ([v2.2.4](https://github.com/jdemetra/jdemetra-app/releases/tag/v2.2.4))
- en v3 : la dernière release ([v3.2.2](https://github.com/jdemetra/jdplus-main/releases/tag/v3.2.2))

Il suffit de **Télécharger** et **dézipper** le dossier compressé `jdemetra-standalone-3.2.2-windows-x86_64.zip` qui permet d'avoir une version portable du logiciel.


## Installation du cruncher

Pour installer le cruncher :

- en v2, il faut aller sur la page du [**JWSACruncher**](https://github.com/jdemetra/jwsacruncher) et **Télécharger** et **Dézipper** le fichier `jwsacruncher-2.2.4-bin.zip`
- en v3, il faut aller sur la page de [**jdplus-main**](https://github.com/jdemetra/jdplus-main) et **Télécharger** et **Dézipper** le fichier `jwsacruncher-standalone-3.2.2-windows-x86_64.zip`


## Paramétrage de R et Rstudio

Pour utiliser les packages en v3, il faut spécifier le chemin jusqu'à Java 17 à R.

Pour cela il suffit d'ajouter cette ligne de code au début du programme (en paramétrant le chemin là où vous avez installé JDemetra+) :

```{r, echo = TRUE, eval = FALSE}
Sys.setenv("JAVA_HOME" = "chemin/vers/nbdemetra-3.2.2/jdk-21.0.2+13-jre")
```

