---
title: "Configurer JDemetra+ et les outils R associés"
author: "Tanguy BARTHELEMY"
# date: "2023-01-17"
output:
  github_document: default
  html_document:
    df_print: paged
    number_sections: TRUE
    highlight: "arrow"
    theme: "readable"
    css: "../style.css"
  pdf_document: 
    includes:
        in_header: 
            - ../../xelatex-emoji/xelatexemoji.sty
            - ../../xelatex-emoji/xelatexemoji-flags.sty
    extra_dependencies: ["url"]
    number_sections: TRUE
    highlight: "arrow"
    latex_engine: xelatex
    keep_tex: false
always_allow_html: true
---

```{r setup, include=FALSE}
knitr::opts_chunk$set(echo = TRUE)
```

```{r, echo = FALSE, eval = TRUE}
html_color <- "#000cff"
windows_path_color <- "#006817"

color_format <- function(x, color, url = TRUE) {
    color_name <- deparse(substitute(color))
    output_format <- knitr::opts_knit$get("rmarkdown.pandoc.to")

    x <- x |> gsub(pattern = "\\", replacement = "\\\\", fixed = TRUE)

    if (output_format == "latex") {
        x <- x |> gsub(pattern = "#", replacement = "\\#", fixed = TRUE)
        ret <- paste("\\textcolor{", color_name, ifelse(url, "}{\\url{", "}{\\nolinkurl{"), x, ifelse(url, "}}", "}}"), sep = "")
    } else if (output_format == "html") {
        ret <- paste("<font color='", color, "'>", x, "</font>", sep = "")
    } else if (output_format == "gfm+tex_math_dollars-yaml_metadata_block") {
        if (url) {
            ret <- paste("[", x, "](", x, ")", sep = "")
        } else {
            ret <- x |> gsub(pattern = "\\", replacement = "\\\\", fixed = TRUE)
            ret <- paste("${\\textsf{\\color{", color, "}{", ret, "}}}$", sep = "")
        }
    } else {
        ret <- x
    }

    return(ret)
}
```

```{r, echo = FALSE, eval = TRUE}
html_color <- "#000cff"
windows_path_color <- "#006817"
```

```{=tex}
\definecolor{html_color}{HTML}{000cff}
\definecolor{windows_path_color}{HTML}{006817}

```
\renewcommand{\xelatexemojipath}[1]{../xelatex-emoji/images/#1}


## Contexte {.unnumbered}

Ce document complète le [guide d'installation rapide] (<https://github.com/TanguyBarthelemy/JD-Tutorials/blob/master/Sheets/JDemetra+_quick_installation_guide_FR.pdf>) en fournissant plus de détails sur la configuration requise pour faire fonctionner JDemetra+ et les outils associés.

Sur les ordinateurs sans droits d'administrateur (*ordinateur professionnel, par exemple*), il est recommandé de créer un dossier **Software** sous `r color_format("C:\\Users\\...\\Software", color = windows_path_color, url = FALSE)` ou directement sous `r color_format("C:\\Users\\Software", color = windows_path_color, url = FALSE)` où tous les logiciels seront installés.

⚠️ Attention : lorsque nous spécifions un chemin **absolu** pour un logiciel (JDemetra+, Java, **R**, ...) dans un programme, un raccourci, une variable, ..., il doit être modifié à chaque fois qu'un dépôt racine est déplacé.

## Installation de JDemetra+ Interface graphique

Pour installer [JDemetra+ Graphique User Interface](https://github.com/jdemetra/jdemetra-app) voir le [guide d'installation rapide] (<https://github.com/TanguyBarthelemy/JD-Tutorials/blob/master/Sheets/JDemetra+_quick_installation_guide_EN.pdf>).

## Installation du cruncher

Pour installer [JDemetra+ cruncher](https://github.com/jdemetra/jdemetra-app) voir le [guide d'installation rapide] (<https://github.com/TanguyBarthelemy/JD-Tutorials/blob/master/Sheets/JDemetra+_quick_installation_guide_EN.pdf>)

## Installation de **R** et Rstudio

Les algorithmes de JDemetra+ sont accessibles dans **R** via les packages **R**. Pour utiliser **R**, il est préférable d'utiliser un IDE comme Rstudio. Tous les fichiers exécutables à télécharger se trouvent sous `r color_format("https://posit.co/download/rstudio-desktop/#download", color = html_color, url = TRUE)`.

### Installation de **R**

Pour installer **R**, vous devez

-   **Télécharger** le fichier binaire `R-4.3.2-win.exe` sous `r color_format("https://cran.rstudio.com/bin/windows/base/", color = html_color, url = TRUE)`
-   **Exécuter** l'exécutable pour paramétrer et installer **R**.

### Installation de Rstudio

**Téléchargez** la dernière version de Rstudio (sous `r color_format("https://posit.co/download/rstudio-desktop/#download", color = html_color, url = TRUE)`) et le **installateur**.

Si l'installation via le fichier `.exe` échoue (parce qu'elle nécessite des droits plus élevés (administrateur, élévation, ...), nous obtiendrons une version portable du logiciel. Pour ce faire :

-   **Télécharger** et **décompresser** le dossier compressé `.zip` dans un dossier nommé "Rstudio" (sous `r color_format("C:\\Users\\Software", color = windows_path_color, url = FALSE)`)

-   **Créer un raccourci** du fichier `rstudio.exe` sur le Bureau.

### Installation des packages \*\*R

Pour installer un package **R**, il y a plusieurs méthodes :

-   Soit il est sur CRAN et vous pouvez l'installer directement avec la fonction `install.packages()`{.r}.
-   Soit il est sur Github et vous pouvez l'installer directement avec la fonction `install_github()`{.r} à partir du package **remotes**.
-   Soit vous devez récupérer le package dans un dossier (format binaire) (`.zip`) et ensuite l'installer avec la fonction `install.packages()`{.r} avec les arguments `repos = NULL, type = "binary"`.

#### Les packages R pour JDemetra+ version 2.2.4

Les packages de la version 2 sont :

| Nom           | Sur le CRAN | Sur AUS | Lien Github                                                                                    |
|---------------|---------------|---------------|---------------------------|
| RJDemetra     | ✔️          | ✔️      | `r color_format("https://github.com/jdemetra/rjdemetra", color = html_color, url = TRUE)`      |
| rjdworkspace  | ❌          | ✔️      | `r color_format("https://github.com/InseeFrLab/rjdworkspace", color = html_color, url = TRUE)` |
| JDCruncheR    | ❌          | ✔️      | `r color_format("https://github.com/InseeFr/JDCruncheR", color = html_color, url = TRUE)`      |
| rjwsacruncher | ✔️          | ✔️      | `r color_format("https://github.com/AQLT/rjwsacruncher", color = html_color, url = TRUE)`      |
| rjdmarkdown   | ✔️          | ✔️      | `r color_format("https://github.com/AQLT/rjdmarkdown", color = html_color, url = TRUE)`        |

Le code d'installation des packages se trouve ci-dessous :


```{r, echo = TRUE, eval = FALSE}
# If remotes is not installed
# install.packages("remotes")

install.packages("RJDemetra")
install.packages("rjwsacruncher")
install.packages("rjdmarkdown")

remotes::install_github("InseeFrLab/rjdworkspace")
remotes::install_github("InseeFr/JDCruncheR")

# Under AUS and on Insee computers
install.packages("rjdworkspace", repos = "https://nexus.insee.fr/repository/r-public")
install.packages("JDCruncheR", repos = "https://nexus.insee.fr/repository/r-public")
```

#### Packages R pour JDemetra+ version 3.x

Actuellement, les packages pour la version 3 ne sont PAS sur CRAN. Pour les installer, vous devez passer par Github :

```{r, echo = TRUE, eval = FALSE}
# If remotes is not installed
# install.packages("remotes")

remotes::install_github("rjdemetra/rjd3toolkit")

remotes::install_github("rjdemetra/rjd3x13")
remotes::install_github("rjdemetra/rjd3tramoseats")

remotes::install_github("rjdemetra/rjd3providers")
remotes::install_github("rjdemetra/rjdemetra3")

remotes::install_github("rjdemetra/rjd3filters")
remotes::install_github("rjdemetra/rjd3x11plus")

remotes::install_github("rjdemetra/rjd3sts")
remotes::install_github("rjdemetra/rjd3highfreq")
remotes::install_github("rjdemetra/rjd3stl")

remotes::install_github("rjdemetra/rjd3revisions")
remotes::install_github("rjdemetra/rjd3bench")
remotes::install_github("rjdemetra/rjd3nowcasting")

remotes::install_github("AQLT/ggdemetra3")
```

## Variables d'environnement {#var_env}


### Dans Rstudio

Pour ajouter des variables d'environnement dans Rstudio, vous devez ajouter le nom et la valeur de la variable.
Il y a deux façons de le faire :

- En utilisant le fichier `.Renviron` :

 - **Lancer** le code `file.edit("~/.Renviron")`{.r} ou `usethis::edit_r_environ()`{.r} (avec le package **usethis** et l'argument `scope` qui égalise `"user"`{.r} ou `"project"`{.r} si vous êtes dans un projet R).
 - Ajoutez les variables au fichier (avec de nouvelles lignes).
 - Sauvegardez le fichier

- En utilisant le fichier `.Rprofile` :

 - **Lancer** le code `file.edit("~/.Rprofile")`{.r} ou `usethis::edit_r_profile()`{.r} (avec le package **usethis** et l'argument `scope` qui égalise `"user"`{.r} ou `"project"`{.r} si vous êtes dans un projet R)
 - Ajoutez les variables avec la fonction `Sys.setenv()`{.r} (avec de nouvelles lignes)
 - Sauvegardez le fichier



### PATH

La variable d'environnement `PATH` dans **R** est utilisée pour indiquer à **R** où trouver les fichiers exécutables.

Lorsque vous installez un nouveau logiciel (par exemple JDemetra+, Rtools, Java...) que Rstudio utilise, vous devez modifier cette variable d'environnement :

- **Obtenez** la valeur actuelle de la variable `PATH` via la commande **R** `Sys.getenv("PATH")`{.r} (Rstudio renvoie une succession d'adresses comme `C:/WINDOWS/system32;C:/WINDOWS`)

- **Copier coller** cette valeur après `PATH = ` et ajouter les chemins vers le dossier `r color_format("\\bin\\", color = windows_path_color, url = FALSE)` (binaire) du logiciel nouvellement installé, en les séparant par un point-virgule (sans espace avant ou après).

Pour l'installation de Rtools le chemin est`r color_format("C:\\rtools42\\mingw64\\bin", color = windows_path_color, url = FALSE)` (cela dépend de l'endroit où Rtools a été installé). Il vous faut ajouter `C:\\rtools42\\mingw64\\bin` or `C:/rtools42/mingw64/bin` (Dans **R**, `\` est un caractère spécial, il faut remplacer `\` par `/` ou par`\\`). Le chemin devient `C:/WINDOWS/system32;C:/WINDOWS;C:/rtools42/mingw64/bin`.


- **Modifiez** la variable avec la fonction `Sys.setenv()`{.r}. Pour Rtools, la commande à lancer est la suivante :

    ```{r, echo = TRUE, eval = FALSE}
    Sys.setenv(PATH = "C:/WINDOWS/system32;C:/WINDOWS;C:/rtools42/mingw64/bin")
    ```


ℹ️ NB : En général, une version 32 bits et une version 64 bits sont disponibles pour le téléchargement et l'installation d'un logiciel. Vous devez vérifier le type de processeur de votre système d'exploitation pour choisir le bon dossier à télécharger.

Pour cela, vous pouvez lancer la commande :

```{r, echo = TRUE, eval = FALSE}
Sys.getenv("R_ARCH")
Sys.info()[["machine"]]
```

D'après le résultat, la version est 32 bits ou 64 bits :


+------------+-------------+
| Version    | Output      |
+============+=============+
|            | /x64        |
| 64 bits    +-------------+
|            | x86-64      |
+------------+-------------+
+------------+-------------+
|            | /i386       |
| 32 bits    +-------------+
|            | x86_32      |
+------------+-------------+

Plus d'information sur la variable `PATH` via la page `r color_format("https://java.com/fr/download/help/path.xml", color = html_color, url = TRUE)`.

## Vérifiez votre configuration

Pour vous assurer que tout fonctionne correctement, vous pouvez lancer un exemple de code **R** et vérifier qu'il n'y a pas d'erreur :


```{r, echo = TRUE, eval = FALSE}
library("RJDemetra")

myseries <- ipi_c_eu[, "FR"]
x13_model <- x13(myseries) # X-13ARIMA method
ts_model <- tramoseats(myseries) # TRAMO-SEATS method

# Basic plot with the original series, the trend and the SA series
plot(x13_model, type_chart = "sa-trend")
```

Pour vérifier la version de Java que nous utilisons sur **R**, vous pouvez essayer d'installer et d'utiliser le package **rJava** et lancer la commande ci-dessous :

```{r, echo = TRUE, eval = FALSE}
# If rJava is not installed
install.packages("rJava")
```

Si l'installation de **rJava** renvoie une erreur, cela signifie que Java a été mal installé ou mal configuré sur **R**. Vous devez revenir à la section [Variables d'environnement](#var_env).

Ce bloc de code teste la version de Java avec laquelle **R** fonctionne :

```{r, echo = TRUE, eval = FALSE}
library("rJava")
.jinit()
.jcall("java/lang/System", "S", "getProperty", "java.runtime.version")
```

Enfin, vous pouvez afficher la version de Java installée avec laquelle Windows fonctionne (cela n'a pas d'importance pour nous) :

```{r, echo = TRUE, eval = FALSE}
system("java -version")
```

## Installations optionnelles

Certaines installations supplémentaires sont optionnelles (c'est-à-dire qu'elles ne sont pas obligatoires mais apportent des fonctionnalités externes) :

- [Miktek](https://miktex.org/howto/install-miktex) pour produire des documents PDF avec Latex
- Rtools](https://cran.r-project.org/bin/windows/Rtools/rtools42/rtools.html) pour développer des packages **R** et compiler le code.


## Problèmes que vous pouvez rencontrer

### Problèmes lors de l'installation des packages **R

Si vous obtenez l'erreur suivante lors de l'installation des packages **R** :


```{r, echo = TRUE, eval = FALSE}
install.packages("RJDemetra")
```

```{r, error = TRUE, echo = FALSE, include = TRUE, eval = TRUE}
stop("Erreur: the chargement a échoué
Exécution arrêtée
*** arch - x64")
```

Le problème ne vient pas de Java mais du package **R**. Par défaut, le package est installé à partir d'un fichier "source", ce qui signifie que le package est recompilé. Pour des raisons informatiques, lors de la compilation par défaut, **R** utilise les paramètres du système (Windows) (qui n'a pas forcément la bonne version de Java).

Il y a deux solutions :

- Compiler le package en l'installant à partir du fichier binaire :


    ```{r, echo = TRUE, eval = FALSE}
    install.packages("RJDemetra", type = "binary")
    ```

- Spécifier que nous voulons utiliser les paramètres locaux :

    ```{r, echo = TRUE, eval = FALSE}
    install.packages("RJDemetra", type = "source", INSTALL_opts = "--no-multiarch")
    ```


ℹ️ Plus d'informations : `r color_format("https://github.com/jdemetra/rjdemetra/wiki/Installation-manual", color = html_color, url = TRUE)`


### La commande `library("RJDemetra")`{.r} renvoie un message d'erreur

Le package [**{RJDemetra]{.RPackages} nécessite la version 8 ou supérieure de Java pour fonctionner. Si un autre package a été chargé avant [**{RJDemetra}**]{.RPackages} via la fonction `library()`{.r} et qui ne nécessite pas une version Java à jour, alors une ancienne version Java sera utilisée pendant toute la session (**R** est réfractaire au changement de version en cours de session). Dans le cas de l'utilisation de [**{RJDemetra}**]{.RPackages} dans un programme, il faut spécifier au tout début du programme que **R** doit utiliser la version 8 de Java, via la commande :

```{r, echo = TRUE, eval = FALSE}
# Where Java is installed
Sys.setenv(JAVA_HOME = "C:/Users/Software/Java17/jdk17")
```

ou chargez d'abord [**{RJDemetra}**]{.RPackages} 

```{r, echo = TRUE, eval = FALSE}
# At the beginning of program
library("RJDemetra")
```

Sinon il vous faut redémarrer une nouvelle session **R** 

### `Error array index = -1`

Le message du type `Error array index = -1` indique qu'une variable auxiliaire n'a pas été trouvée. Il peut s'agir d'un régresseur de calendrier ou d'autres variables définies par l'utilisateur (effet de Pâques, PSO = pure seasonal outlier...).


### La fonction `cruncher_and_param(...)`{.r} du package [**{JDCruncheR}**]{.RPackages} renvoie une erreur

Lorsque vous utilisez la fonction `cruncher_and_param(...)`{.r} du package [**{JDCruncheR}**]{.RPackages}, vous pouvez obtenir l'erreur suivante :

```{r, error = TRUE, echo = FALSE, include = TRUE, eval = TRUE}
stop("Error in cruncher(workspace = workspace, cruncher_bin_directory = cruncher_bin_directory,  : 
  There is an error in the path to the cruncher bin folder")
```


Cela signifie que le chemin d'accès à l'outil de calcul est mal configuré. Pour résoudre ce problème, vous devez spécifier à R le chemin d'accès à l'outil de calcul au début du programme à l'aide de la fonction `options(...)`{.r} :


```{r, echo = TRUE, eval = FALSE}
options(cruncher_bin_directory = "C:/Users/Software/jwsacruncher-2.2.4-bin/bin")
```

Pour vérifier que le chemin est valide, vous pouvez utiliser la fonction `getOption(...)`{.r} :

```{r, echo = TRUE, eval = FALSE}
getOption("cruncher_bin_directory")
```
