---
title: "Installation des outils pour la désaisonnalisation"
author: "Tanguy BARTHELEMY"
# date: "2023-01-17"
output:
  github_document: default
  html_document:
    df_print: paged
    number_sections: TRUE
    highlight: "arrow"
    theme: "readable"
    css: "../style.css"
  pdf_document: 
    includes:
        in_header: 
            - ../../xelatex-emoji/xelatexemoji.sty
            - ../../xelatex-emoji/xelatexemoji-flags.sty
    extra_dependencies: ["url"]
    number_sections: TRUE
    highlight: "arrow"
    latex_engine: xelatex
    keep_tex: false
always_allow_html: true
---

```{r setup, include=FALSE}
knitr::opts_chunk$set(echo = TRUE)
```

```{r, echo = FALSE, eval = TRUE}
html_color <- "#000cff"
windows_path_color <- "#006817"

color_format <- function(x, color, url = TRUE) {
    color_name <- deparse(substitute(color))
    output_format <- knitr::opts_knit$get("rmarkdown.pandoc.to")

    x <- x |> gsub(pattern = "\\", replacement = "\\\\", fixed = TRUE)

    if (output_format == "latex") {
        x <- x |> gsub(pattern = "#", replacement = "\\#", fixed = TRUE)
        ret <- paste("\\textcolor{", color_name, ifelse(url, "}{\\url{", "}{\\nolinkurl{"), x, ifelse(url, "}}", "}}"), sep = "")
    } else if (output_format == "html") {
        ret <- paste("<font color='", color, "'>", x, "</font>", sep = "")
    } else if (output_format == "gfm+tex_math_dollars-yaml_metadata_block") {
        if (url) {
            ret <- paste("[", x, "](", x, ")", sep = "")
        } else {
            ret <- x |> gsub(pattern = "\\", replacement = "\\\\", fixed = TRUE)
            ret <- paste("${\\textsf{\\color{", color, "}{", ret, "}}}$", sep = "")
        }
    } else {
        ret <- x
    }

    return(ret)
}
```

```{r, echo = FALSE, eval = TRUE}
html_color <- "#000cff"
windows_path_color <- "#006817"
```

\definecolor{html_color}{HTML}{000cff}
\definecolor{windows_path_color}{HTML}{006817}

\renewcommand{\xelatexemojipath}[1]{../xelatex-emoji/images/#1}

## Contexte 

Il s'agit d'un guide rapide sur l'installation de l'interface graphique de [JDemetra+](https://jdemetra-new-documentation.netlify.app/), de Cruncher et des packages R associés.

Si vous avez besoin de plus d'informations sur la configuration de votre ordinateur, vous devriez lire ce 
plus [guide détaillé](https://github.com/TanguyBarthelemy/JD-Tutorials/blob/master/Fiches/JDemetra+_configuration_guide_FR.pdf)

## Installer l'Interface Graphique (GUI)

Vous pouvez trouver les dernières versions 

- de la famille v2.x : [ici](https://github.com/jdemetra/jdemetra-app/releases)

En avril 2024, la dernière version est [v2.2.4](https://github.com/jdemetra/jdemetra-app/releases/tag/v2.2.4)

Allez en bas de la page, téléchargez et décompressez le fichier *jdemetra-2.2.4-bin.zip*.

Pour démarrer l'application, exécutez le fichier **nbdemetra64.exe** situé dans le sous-dossier suivant "... \jdemetra-2.2.4-bin\nbdemetra\bin" 

ℹ️ Remarque : Vous pouvez créer des raccourcis vers les fichiers exécutables si vous souhaitez les lancer à partir d'un autre dossier (bureau, dossier de projet...).


- dans la famille v3.x : [ici](https://github.com/jdemetra/jdplus-main/releases)

En avril 2024, la dernière version est ([v3.2.2](https://github.com/jdemetra/jdplus-main/releases/tag/v3.2.2)).

Allez en bas de la page, téléchargez et décompressez le fichier si vous utilisez Windows *jdemetra-standalone-3.2.2-windows-x86_64.zip*.

Pour lancer l'application, exécutez le fichier **nbdemetra64.exe** situé dans le sous-dossier suivant "... \jdemetra-standalone-3.2.2-windows-x86_64\nbdemetra\bin"

La version 3.x nécessite Java 17 ou supérieur, *jdemetra-standalone-3.2.2-windows-x86_64.zip* contient une version portable de Java 21, de sorte que vous n'avez pas à faire face à ce problème sur votre ordinateur.

Les packages R liés à la version 3.x (rjd3...) nécessitent également Java 17 ou supérieur, vous pouvez (et devriez) utiliser la version portable fournie avec l'interface graphique pour les lancer, ceci est expliqué [ici](#Rconfig).

## Installer des plug-ins supplémentaires

Pour bénéficier des fonctionnalités étendues de l'interface graphique, il peut être nécessaire d'installer des plug-ins.
Cette procédure est détaillée [ici](https://jdemetra-new-documentation.netlify.app/t-plug-ins) et [ici](https://jdemetra-new-documentation.netlify.app/t-gui-sa-modelling-features) dans la documentation en ligne. 

Dans la **famille v2.x**, certaines des fonctionnalités supplémentaires sont :
- le Benchmarking et désagrégation temporelle. 
- le Nowcasting
 
Dans la **famille v3.x**, certaines des fonctionnalités supplémentaires sont :
 - Benchmarking et désagrégation temporelle 
- Ajustement saisonnier des données haute fréquence 
- Algorithmes supplémentaires pour l'ajustement saisonnier


## Installation du cruncher

Pour installer le [Cruncher] (https://jdemetra-new-documentation.netlify.app/t-production-tools-cruncher-qr) :

- en v2, allez sur la page [**JWSACruncher**](https://github.com/jdemetra/jwsacruncher) et **téléchargez** et **décompressez** le dossier compressé `jwsacruncher-2.2.4-bin.zip`.

- dans la v3, allez sur la page [**jdplus-main**](https://github.com/jdemetra/jdplus-main) et **téléchargez** et **décompressez** le dossier compressé `jwsacruncher-standalone-3.2.2-windows-x86_64.zip`.


## Configuration pour utiliser les packages rjd3 {#Rconfig}

La suite de packages rjd3 est disponible [ici](https://github.com/rjdemetra)

La procédure d'installation et les exemples sont fournis dans les fichiers readme.

Pour utiliser les packages v3 dans R, vous devez spécifier le chemin d'accès à Java 17 ou supérieur.

Vous pouvez utiliser la version de Java fournie avec l'interface utilisateur graphique, comme le montre l'exemple ci-dessous. 

- Exécutez cette ligne au début de vos programmes (avec le chemin correct où vous avez installé JDemetra+) ou configurez votre fichier Renviron comme expliqué [ici](https://github.com/TanguyBarthelemy/JD-Tutorials/blob/master/Fiches/Guide_configuration.pdf) :

```{r, echo = TRUE, eval = FALSE}
Sys.setenv("JAVA_HOME" = "chemin/vers/nbdemetra-3.2.2/jdk-21.0.2+13-jre")
```
